臺灣高等法院刑事判決　　　　　　　　99年度上訴字第3937號
上　訴　人
即　被　告　王瀚誠
指定辯護人　本院公設辯護人周君穎
上列上訴人因強盜案件，不服臺灣桃園地方法院99年度訴字第
532號，中華民國99年10月5日第一審判決（起訴案號：臺灣桃園
地方法院檢察署99年度偵緝字第832 號），提起上訴，本院判決
如下：
    主  文
上訴駁回。
    事  實
一、王瀚誠與同案劉建民（所涉強盜犯行業經臺灣桃園地方法院
    以97年度訴緝字第77號判決判處有期徒刑7年4月後，經本院
    以97年度上訴字第5129號撤銷原判決後改判有期徒刑7年2月
    ，並經最高法院以98年度台上字第3151號判決駁回上訴確定
    ）、同案李坤承（所涉強盜犯行業經臺灣桃園地方法院以95
    年度訴字第2362號判決判處有期徒刑8 年後，經本院以96年
    度上訴字第2072號判決駁回上訴後，並經最高法院以96年度
    台上字第5452號判決駁回上訴確定），3 人於民國（下同）
    94年9月4日凌晨3 時10分許，由王瀚誠駕駛同案劉建民所有
    車號6788-DP 之自小客車，搭載同案劉建民、李坤承，同案
    劉建民在車內提議行搶後，王瀚誠同意後並駕車行駛至桃園
    縣中壢市○○路○段697號前路旁時，因見陳玉萍獨行該處，
    3 人遂共同基於意圖為自己不法所有之強盜犯意聯絡及行為
    分擔，同案劉建民在車內先將其所有、未扣案之1 似槍枝外
    形之器物交由同案李坤承持用，並由王瀚誠駕駛該車輛至陳
    玉萍附近後，同案劉建民與同案李坤承2 人一同下車行搶，
    王瀚誠則駕車在旁伺機等候接應，同案劉建民、李坤承2 人
    下車後，由同案李坤承以右手持該槍枝外形器物自陳玉萍右
    後方抵住陳玉萍頭部右邊太陽穴，左手勒住陳玉萍脖子，同
    案劉建民則自陳玉萍左後方以左手矇住陳玉萍眼睛，脅稱「
    不要叫，先上車再說」，並強行將陳玉萍往上開車輛停放方
    向拖行，而以此強暴、脅迫方式至使陳玉萍無法抗拒，同案
    李坤承乃強拉陳玉萍所攜帶內有陳玉萍之國民身分證、健保
    卡、機車駕照、車號SN3-991號機車行照、新臺幣300元、鏡
    子、花旗銀行信用卡1張等物之背包1個，得手後即行上車，
    由等候接應之王瀚誠駕駛上開車輛逃離現場。嗣經陳玉萍記
    下車號，報警循線查獲。
二、案經臺灣桃園地方法院檢察署檢察官自動簽分後偵查起訴。
    理  由
壹、程序方面
    按被告以外之人於審判外之言詞或書面陳述，除法律有規定
    者外，不得作為證據；當事人、代理人或辯護人於法院調查
    證據時，知有第159條第1項不得為證據之情形，而未於言詞
    辯論終結前聲明異議者，視為有前項之同意。刑事訴訟法第
    159條第1項、第159條之5分別定有明文。經查，本件辯護人
    於原審行準備程序時，就共同被告劉建民、李坤承於審判外
    所為之陳述均無證據能力，是依上開規定，共同被告劉建民
    及李坤承於警詢、偵查中所為之供述無證據能力。其餘本案
    認定事實所引用之卷內所有卷證資料包含供述證據及非供述
    證據，並無證據證明係公務員違背法定程序所取得；被告及
    公設辯護人於言詞辯論終結前，就本案證據之調查，均無任
    何異議，本院審酌檢察官所提上開證據均非違法取得之證據
    ，並無證據力明顯過低之情形，復經本院於審判期日就上開
    證據進行調查、辯論，依法自得作為本案證據。
貳、實體方面
一、訊據被告對於有於上開時地駕車與同案劉建民、李坤承至中
    壢市○○路○段697號前路旁，同案劉建民與李坤承並下車行
    搶之事實並不爭執，惟矢口否認有何共謀行搶之犯行，辯稱
    ：我不知道他們要行搶，同案劉建民叫我停車我就停車，我
    不可能把車直接開走，因為我欠他錢，他與同案李坤承下去
    我不知道要做什麼，我在車上也沒聽到他們說要行搶，本案
    強盜案是臨時起意，我原來是開車，是去喝酒的，喝酒後，
    後來途中他們叫我停車，他們2 人下去行搶，但我並不知道
    如果我知道，應會在途中變換車牌，我不知道同行的人有強
    盜犯意。同案被告也說我是不知情的。他們行搶後上車，我
    載他們走，此部分我知錯，但我並無與他們共同謀議去行搶
    。本案我承認我有開車，但我確實不知道他們要行搶，且他
    們所得的財物我並沒有看到。他們強盜時我有看到，他們下
    車行搶只有幾秒鐘的時間，當時我們有喝酒，我不及反應，
    我並沒有與他們共謀強盜云云；公設辯護人則以：被告承認
    於上開時地與同案劉建民、李坤承至中壢市○○路○段697號
    前路旁，惟否認有共謀行搶之犯行。由同案劉建民、李坤承
    之證述可知被告未參與分贓，顯見被告與劉建民、李坤承無
    強盜犯意聯絡，如有犯意聯絡，應會共同分贓始符事理。而
    實際下手行搶的，是同案劉建民、李坤承，此據2 人坦承在
    卷，被告既無強盜之犯意聯絡及行為分擔，應不能論以加重
    強盜罪之共同正犯，請審酌為被告無罪之諭知。退步言，如
    認被告知同案劉建民、李坤承2 人並無共同強盜之犯意聯絡
    ，有之，只是於同案劉建民、李坤承2 人酒後不便開車之際
    ，受託開車而已，而於深夜開車時突然知悉2 人意欲行搶，
    事理上也難以冒然開車離去，毅然決然與之決裂，而其開車
    之行為並非強盜之構成要件行為，所為應僅成立普通強盜之
    幫助犯，原審遽以加重強盜之共同正犯論科，應非允洽云云
    置辯。經查：
（一）前揭犯罪事實，業據證人即被害人陳玉萍於原法院另案審
      理時結證明確：「94年9月4日上午3 時10分…我買完電話
      卡走出便利商店時，在旁邊的騎樓看見2 個男生，他們在
      注意我，當時我也不疑有他，就從他們身旁走過去，後來
      就聽到腳步聲，有1個矇住我的眼睛，有1個人從我的後方
      勒住我的脖子，右手持1把槍抵住我的太陽穴，在前方有1
      輛黑色的轎車停在前方，我很順勢的往右邊看是什麼東西
      抵住我的太陽穴，我看到是槍就愣住，他們兩個人就對我
      說，不要叫，先上車再說，我就拚命掙扎，被他們拖行，
      我一邊掙扎一邊叫「我流產了，我流血了」，後來我被拖
      到車子旁邊，左邊那1 位就把我的包包搶走，往副駕駛座
      地方坐，右邊拿槍這1 位，就把我往後座上面推，那時候
      我又拚命的大叫，他可能會緊張，就把我推開，他就跳上
      車，後來車子就揚長而去，我有將車牌號碼記下來是6788
      -DP號，拿槍的那1位就是李坤承，因為我只有經歷過1 次
      強盜案，所以我印象深刻，矇住我眼睛的那位，因為在我
      左邊，所以我往右看，就對矇住我眼睛的人沒有印象，至
      於開車那位在我被拖到車邊時，有回頭看我一下，…我脖
      子、右腳膝蓋、後腰有受傷，但我沒有去驗傷」等語明確
      （原法院95年度訴字第2362號卷第60至65頁）。
（二）而證人即同案李坤承於原審審理時亦結證稱：「當天我與
      劉建民去喝酒，劉建民帶王瀚誠去，在回家路上，劉建民
      坐在副駕駛座上，提議要行搶，被告當時在開車，應該聽
      得到劉建民說的話，刀子和玩具槍是劉建民在車上交給我
      ，後來看到被害人1 個人走在路上，劉建民就叫開車的被
      告停車，被告就停車，劉建民與我下車行搶，搶完後上車
      ，被告就把車子開走」等語（原審卷第86至90頁）；證人
      即同案劉建民則在原審審理時結證證述：「我們在車上討
      論行搶，當時我坐右前座，李坤承坐我後面，我頭轉向駕
      駛座方向，跟李坤承說我們一起去搶那個女子，我和李坤
      承拿玩具槍和刀子下去，我先搶被害人的包包，被害人有
      反抗，我和李坤承把皮包拿到手時，我們就上車，我叫被
      告開車往李坤承家方向」等語（原審卷第94至95頁）。
（三）此外，復有證人即被害人陳玉萍受傷照片、被害人指認被
      告李坤承之照片資料在卷可參（見台灣桃園地方法院檢察
      署95年度偵字第7232號卷第122至125頁）；而同案劉建民
      所涉前揭強盜犯行，經原法院以97年度訴緝字第77號判決
      判處有期徒刑7年4月後，共同被告劉建民不服，經本院以
      97年度上訴字第5129號撤銷原判決後改判有期徒刑7年2月
      ，同案劉建民仍不服提起上訴後，並經最高法院以98年度
      台上字第3151號判決駁回上訴確定；同案李坤承所涉強盜
      犯行經原法院以95年度訴字第2362號判決判處有期徒刑 8
      年後，同案李坤承不服，經本院以96年度上訴字第2072號
      判決駁回上訴後，同案李坤承仍不服提起上訴後，並經最
      高法院以96年度台上字第5452號判決駁回上訴確定等節，
      此有上開刑事判決在卷可考，亦經本院調閱各該卷宗核閱
      無訛。
（四）被告雖以前詞置辯，惟其在同案劉建民強盜案件作證時，
      偽證稱其與劉建民吃完消夜即行分手，隔天劉建民說車子
      被偷要伊去分局配合做筆錄，伊始知有強盜案件，並未於
      前開時地駕駛劉建民車輛，亦未參與強盜云云（原法院97
      年度訴緝字第77號卷第72至75頁），完全與其於本案所述
      不同，已顯畏罪情虛。再者，同案劉建民在車上提議行搶
      時，係坐在副駕駛座上轉頭對著駕駛座方向說話，坐在較
      遠後座之同案李坤承已然聽見，被告當時係坐在駕駛座上
      開車，當無可能未聽到同案劉建民行搶之計畫，被告所辯
      未聽到同案劉建民等人在車上討論行搶事云云，已不可採
      。佐以證人即同案李坤承證述是同案劉建民指示被告開車
      找尋強盜目標等語（原審卷第89頁背面），顯見被告在強
      盜前已明知強盜計畫，並配合依指示開車。另被告既供稱
      其依同案劉建民指示停在便利超商附近後，同案劉建民與
      同案李坤承強盜時其人在車內，且看到被害人陳玉萍被同
      案李坤承、劉建民拖拉上車等節，則其就被害人陳玉萍因
      被強盜而在車旁呼救掙扎，焉有不知情之理，縱被告在此
      時方知同伴下車強盜他人，惟被告所為並非積極地趕緊下
      車阻止，亦非消極地趕緊離開現場，卻係駕車在旁等候同
      案2人強盜完畢後接應2人上車，再將車輛開走，所為顯係
      強盜分工，負責開車接應，尚難以來不及反應置辯。又按
      意思之聯絡並不限於事前有所謀議，即僅於行為當時有共
      同犯意之聯絡者，亦屬之，且其表示之方法，亦不以明示
      通謀為必要，即相互間有默示之合致，亦無不可，有最高
      法院73年台上第2364號判例意旨可資參照，是依上開說明
      ，應認被告在車上聽聞同案劉建民強盜計畫後，並配合依
      同案劉建民指示駕駛車輛尋找目標，顯然其等相互間至少
      已有默示之合致，而被告將車輛停至被害人陳玉萍附近，
      以方便另同案2人下車強盜，另同案2人強盜他人完畢後上
      車，被告再將車輛開走，被告所為亦均為行為之分擔，其
      所辯不知道要行搶云云，乃事後卸責之詞，不足採信。又
      被告於其他共犯下手行搶時既為明知，自屬以犯強盜之犯
      意參與本件強盜行為，且被告於其他共犯行搶後，在旁接
      應並迅駕車載其他共犯逃逸，應屬強盜犯罪構成要件之行
      為，被告對於本件強盜犯行有犯意聯絡，行為分擔，至堪
      認定，是其所為尚非幫助強盜，被告辯以僅成立幫助強盜
      云云，亦非可採。
（五）按刑法強盜罪之強制手段，只須足以壓抑被害人之抗拒，
      使其喪失意思自由或使其身體上、精神上處於不能抗拒之
      狀態即為已足，而判斷是否足以達到使人不能抗拒之程度
      ，原則上應就具體之情況，斟酌行為人及以被害人之人數
      、年齡、性別、犯行之時間、場所等，綜合予以判斷其是
      否足以抑制被害人之抵抗能力。查本案共犯劉建民、李坤
      承2 人，係對被害人陳玉萍以狀似槍枝外型之器物抵制頭
      側太陽穴位置、手勒脖子、摀矇眼睛、並強力拖行兼以出
      言恫嚇，係為施加強暴、脅迫之行為，並使被害人陳玉萍
      心生恐懼而喪失意思自由至使不能抗拒之程度，其等所為
      自已該當於強盜犯行。綜上所述，被告犯行事證明確犯行
      洵堪認定，應依法論科。
二、查被告行為前，於94年2月2日修正公布之刑法，已於95年 7
    月1 日施行。按行為後法律有變更者，適用行為時之法律，
    但行為後之法律有利於行為人者，適用最有利於行為人之法
    律，現行刑法第2條第1項定有明文。而關於共同正犯部分，
    修正前刑法第28條規定：「2 人以上共同實施犯罪之行為者
    ，皆為正犯」；修正後刑法第28條規定：「2 人以上共同實
    行犯罪之行為者，皆為正犯。」，揆諸最高法院95年度第 8
    次刑事庭會議決議意旨及修正後刑法第2條第1項之「從舊從
    輕」原則，共同正犯修正後之規定，僅係限縮在「實行」概
    念下之共同參與行為，始成立共同正犯而已，以修正後之規
    定有利於被告，應適用修正後之規定。
三、查被告與同案劉建民、李坤承3 人共謀強盜，由被告駕駛車
    輛，並由同案李坤承及被告下車持1 槍枝外形之器物用以強
    盜，而該器物並未扣案，無從究明該一槍枝外形之器物之形
    狀、材質是否即使該槍枝本身足以對人之身體、生命構成威
    脅，尚難僅因其具槍枝外形而有威嚇作用，即驟認該槍枝外
    形之器物即屬兇器；是核被告所為係犯刑法第330條第1項結
    夥三人以上強盜既遂罪。被告與同案李坤承、劉建民間就上
    開犯行間，具有犯意聯絡及行為分擔，為共同正犯。
四、原審認被告罪證明確，依刑法第2條第1項但書、第330條第1
    項、第28條規定，並審酌被告年輕力壯，不思以己力獲取生
    活所需，而結夥3 人強盜被害人財物，嚴重危害社會治安與
    他人之居家安寧、人身自由及財產安全，惡性重大，並其犯
    後飾詞卸責並否認犯行之犯後態度，及其犯罪手段、參與程
    度、目的、生活狀況、智識程度等一切情狀，量處有期徒刑
    7年。至前開供本件強盜犯行所用之1槍枝外形之器物，並未
    扣案，且無證據證明現是否屬被告或共同正犯所有，而現是
    否仍存在不明，為免將來執行困難，爰不予宣告沒收，附此
    敘明。認事用法，核無不合，量刑亦屬妥適，被告上訴意旨
    ，仍執陳詞，飾詞避就，為無理由，應予駁回。
據上論斷，應依刑事訴訟法第368條，判決如主文。
本案經檢察官周誠南到庭執行職務。
中    華    民    國   100    年    1     月    25    日
                  刑事第三庭  審判長法  官  陳博志
                                    法  官  劉興浪
                                    法  官  許文章
以上正本證明與原本無異。
如不服本判決，應於收受送達後十日內向本院提出上訴書狀，其
未敘述上訴之理由者並得於提起上訴後十日內向本院補提理由書
（均須按他造當事人之人數附繕本）。「切勿逕送上級法院」。
                                    書記官  蔡慧娟
中    華    民    國   100    年    1     月    25    日
附錄：本案論罪科刑法條全文
中華民國刑法第328條
意圖為自己或第三人不法之所有，以強暴、脅迫、藥劑、催眠術
或他法，至使不能抗拒，而取他人之物或使其交付者，為強盜罪
，處5 年以上有期徒刑。
以前項方法得財產上不法之利益或使第三人得之者，亦同。
犯強盜罪因而致人於死者，處死刑、無期徒刑或 10 年以上有期
徒刑；致重傷者，處無期徒刑或 7 年以上有期徒刑。
第1 項及第2 項之未遂犯罰之。
預備犯強盜罪者，處 1 年以下有期徒刑、拘役或 3 千元以下罰
金。
中華民國刑法第330條
犯強盜罪而有第321條第1項各款情形之一者，處7 年以上有期徒
刑。
前項之未遂犯罰之。